【裁判字號】    95,訴,114
【裁判日期】    951214
【裁判案由】    教師升等
【裁判全文】
高雄高等行政法院判決
                                     95年度訴字第00114號
                              .
原      告  甲○○
被      告  國立中正大學
代  表  人  乙○○  校長
訴訟代理人  藍瀛芳  律師
            翁國彥  律師
上列當事人間因教師升等事件，原告不服教育部中華民國94年12
月8日台訴字第0940166405A號訴願決定，提起行政訴訟。本院判
決如下：
    主  文
原告之訴駁回。
訴訟費用由原告負擔。
    事  實
壹、事實概要：
    緣原告為被告國立中正大學傳播學系副教授，於91學年度提
    出升等教授一案，經該系教師評審委員會（下稱系教評會）
    初審通過，惟被告社會科學院（下稱社科院）教師評審委員
    會（下稱院教評會）於民國（下同）92年4月28日91學年度
    第11次會議中，決議否准其升等案。經原告提出申覆，被告
    教師評審委員會（下稱校教評會）於第224次及第226次會議
    決議申覆不成立，分別以被告92年12月25日中正人字第0920
    013069號書函及93年1月8日中正人字第0930000252號書函，
    將該申覆決議通知原告，原告不服，向教育部提起訴願，經
    教育部訴願會以93年9月7日台訴字第093073080A號訴願決定
    ：「原處分撤銷，由原處分機關另為適法之處分。」案經被
    告社科院教評會重新審議，並於94年3月28日之臨時會議中
    ，決議否准原告之升等案，並以94年5月24日（94）社院字
    第0940524號函知原告，原告又不服，再向被告校教評會提
    起申覆，復經被告校教評會於94年6月15日第240次會議審議
    決議申覆不成立，並以被告94年7月1日中正人字第09400068
    15號函知原告，原告仍表不服，向教育部提起訴願，仍遭決
    定駁回，遂提起本件行政訴訟。
貳、兩造之聲明：
一、原告聲明求為判決：
（一）訴願決定及原處分（即被告社科院94年5月24日（94）社
      院字第0940524號及被告94年7月1日中正人字第094000681
      5號函）均撤銷。
（二）被告應作成通過原告教授升等申請案復審之處分。
（三）訴訟費用由被告負擔。
二、被告之聲明求為判決：
（一）原告之訴駁回。
（二）訴訟費用由原告負擔。
參、兩造主張之理由：
甲、原告起訴意旨略以：
（一）查本件教師升等案於91年12月底提出，而訴願撤銷原處分
      發回另為適法之處分，社科院作成處分之時點乃94年5月
      間，故雖被告現行「國立中正大學教師聘任及升等審查辦
      法」（下稱升等審查辦法）為於94年10月17日校務會議修
      正通過、教育部於同年11月3日核定之新法，本件仍應適
      用處分作成時之舊法（93年修正通過，以下未特別敘明者
      皆指此舊法），此乃基於法律不溯及既往之法理，以保護
      當事人之信賴，惟若新法較當事人為有利時，應適用有利
      於當事人之新法。又被告主張原告僅適用94年3月10日經
      教育部核定生效之升等審查辦法，然原告申請升等時間為
      91年12月底，教育部訴願審議委員會發文撤銷原處分之時
      間為93年9月7日，是以法官於95年6月2日準備程序庭中詢
      問：「原告申請升等為何不適用89年升等審查辦法？」實
      為有據。嗣原告細譯準備程序筆錄及被告升等審查辦法之
      沿革後，方才發現被告審議原告升等申請及訴願案時，其
      升等審查辦法89年版未經教育部核定生效。
（二）根據升等審查辦法第12條第1項第2款規定，及對照專科以
      上學校辦理教師升等評審應注意事項（下稱注意事項）第
      6點之規定，可知外審委員之遴選，應由學術社群內部的
      審慎、民主方式討論後提出推薦人選，再交由院長遴選產
      生，以符合尊重學術自主及正當法律程序之原則。惟本件
      院教評會於92年2月間處理原告升等申請案之外審委員名
      單時，由於系教評會第一次所提推薦6位外審委員名單中
      ，經院長詢問後僅有兩位願意擔任外審，故通知系教評會
      再次提出外審推薦名單，而系教評會以時間緊迫為由，僅
      以電話個別徵詢系教評會委員，再次提出推薦名單5名送
      院長遴選。此程序有違升等審查辦法第12條第1項第2款規
      定外審推薦名單應由系教評會推薦、經學術社群內部自決
      之意旨。再觀被告傳播學系暨電訊傳播研究所教師評審委
      員會組織要點第5條與第6條規定，系教評會之開議、表決
      皆有法定門檻，以電話個別詢問各委員的意見，不足以取
      代系教評會開議、表決之合法要件，個別電話詢問不但使
      教評會成員之間無法交換意見、共同討論，更使彼此無法
      知悉其意見，使此外審推薦名單之產生過程有流於黑箱作
      業之虞，與正當法律程序原則有違。又由於事後審查委員
      身分應保密，以確保其審查之公正性，故事前遴選之程序
      ，必然應有相應的正當程序及監督機制要求，至少應符合
      學術社群內部之自決、民主原則，使外審不致因事後密秘
      性而動搖其公正性。是被告升等審查辦法第12條第1項第2
      款，院長增設委員且遴選之權限，必不得架空系教評會提
      出推薦名單之權限，方符合遴選專業公正審查委員之正當
      程序。則升等審查辦法規定系教評會推薦「6位」以上、
      最後院長遴選出「4位」以上規定，亦可知院長雖得自行
      增加人選，然最後遴選之對象，系教評會所推薦之6位人
      選必為遴選考量之基數。本件社科院院長電詢系教評會第
      一次推薦人選，發現僅有兩位有意願擔任外審，嗣後提請
      系教評會再提出第二輪推薦名單，乃院長發現系教評會推
      薦名單有所不足，提請補正之舉，推其原意，應非行使院
      長自行增加委員之權限。況且社科院院長此舉，乃確保其
      遴選之備選對象，必有6名為系教評會所提，其適法、尊
      重學術專業之用意可感，而教評會第二輪之補提名單，自
      應再經教評會之適法程序產生。是故，被告認為第二輪外
      審提名名單乃院長遴選權故不需召開教評會，不但與社科
      院長當時表意不符，亦忽略被告升等審查辦法第12條第1
      項第2款所欲確保系教評會提出推薦名單權限之意旨。
（三）按司法院釋字第462號解釋所揭示關於教師升等審查程序
      ，於其解釋文謂：「教師評審委員會除能提出具有專業學
      術依據之具體理由，動搖該專業審查之可信度與正確性，
      否則即應尊重其判斷。」又該解釋理由書中謂：「由非相
      關專業人員所組成之委員會除就名額、年資、教學成果等
      因素予以斟酌外，不應對申請人專業學術能力以多數決作
      成決定。」教育主管機關教育部為因應司法院釋字第462
      號解釋，以88年11月26日台（88）審字第88149603號函頒
      「專科以上學校辦理教師升等評審應注意事項」，其中第
      7點、第8點及第9點，訂明教評會對於研究成果之評審應
      尊重外審之專業認定，不宜以無記名投票方式作籠統之表
      決，對於教師升等之決定應有具體之理由。而被告院教評
      會由院長及9位委員組成，10位委員中6位因職務關係而擔
      任當然委員，當然委員人數過半，已然違反「專科以上學
      校辦理教師升等評審應注意事項」第4點。縱認院教評會
      不因當然委員人數過半而影響其合法性，然10位委員中9
      位委員的專業領域並非原告所屬之傳播專業，不宜再就實
      質內容作與專家判斷相反之決定，否則失去研究著作委託
      專業審查之意義，尤其是中正升等沒有名額限制，更不應
      該用多數決否定升等教師之專業成就。
（四）社科院院長在91年訂定新社科院教師升等審查標準說明會
      時，卻向教師表示不要提外審迴避名單，原告因而於92年
      間升等案審查時，未提出外審迴避名單。社科院方以偏頗
      之教示，致使原告程序權利受損，亦有違行政程序法第8
      條之誠信原則。其次，原告並非直指外審委員E2之審查意
      見與原告典範不同，而認為原處分違法，亦非要求法院審
      查外審意見內容之專業水平，而是認為因為遴選程序之瑕
      疵，致使所產生之外審委員及其評量意見之適法性、專業
      性勘虞，此觀原告起訟狀第二點之諸項理由可知，被告對
      原告之意，似有誤解之處。又從原告事後調閱之外審結果
      發現，其中不推薦外審委員E2對於原告著作有明顯誤解。
      原告兩篇代表作，皆引用「媒介依賴理論」，該理論是論
      述媒介社會功能的宏觀理論，並非論述不同閱聽人依賴不
      同媒介的微觀理論，而不推薦外審對該理論的想像和詮釋
      卻是：「作者引述到「媒介依賴理論」的觀點，網路上到
      底有沒有媒介依賴的現象？若有，大眾傳播媒介的使用者
      與網路使用者是否在「媒介依賴」的現象與意義上有所不
      同？或者是否有不同型態的閱聽人對「網路依賴」的情形
      有所不同？」。此亦可證，由於上述遴選程序瑕疵，致使
      遴選委員是否具有專業公正審查原告著作之能力，頗有疑
      慮。
（五）根據被告升等審查辦法第11條規定，校層級對於升等審查
      分為研究、教學、服務、輔導四項，並且有比例分配上之
      限制。且上開教學、研究、輔導、服務等四項評選項目及
      權重比例之規定，既載明於被告升等審查辦法，非僅係供
      原告等教師身分者評估是否參與升等之重要參考，更為被
      告之院教評會審查評定所應嚴格遵守之標準，院教評會於
      辦理審查時，自應依上開教學、研究、輔導、服務等四項
      評選項目及權重比例分項審查，再綜合各審查項目之審查
      結果評定，作成量化之「綜合考評表」審查之義務。在實
      務運作上，被告亦為各學院訂定升等審查之「綜合考評表
      」，該表就研究、教學、服務及輔導註明各所占比例。是
      不得任意省略記載各審查項目之具體分數，以維持審查作
      業之客觀公正。此觀教育部訴願決定台訴字第093073080A
      號也指出，本件除研究部份外，應「就送審升等教師教學
      、服務及年資等具體、量化成績予以斟酌」等語自明。然
      在本件社科院處分決定書中，對於這四部分各自的判斷結
      果、評分如何，由於社科院在教師升等審查中，似乎未對
      各部分所占比例加以訂定，在本件中也不見對於各部分分
      別量化審酌，最後逕以多數決作成不通過決定，此顯然違
      反了升等審查辦法第11條所規定之評分比例及量化規定。
      是93年與94年升等審查辦法之差異，除了各部分比重應統
      一依照校層級之規定外，頂多只是新增單就「研究」部分
      的評量，院層級應明定量化規則，對於教學、研究、輔導
      、服務成績各部分，各層級之升等審查，本應依各部份所
      占比重考評一事，新、舊辦法並無差異。是以，被告稱依
      93年升等審查辦法，院教評會不須依各部分比重考核且敘
      明於處分理由中，似有誤解。
（六）又教育部於訴願處分台訴字第093073080A號、台訴字第09
      40166405A號，皆多次援引注意事項第8點規定為本件審查
      依據。然而在大學自治的前提下，大學校層級之自治規定
      自應優先適用，況乎升等審查辦法第11條僅規定各項目之
      最低比例，與前開注意事項第8點亦不當然牴觸。本件社
      科院升等處分未遵守升等審查辦法第11條對於研究、教學
      、服務及輔導分別評分且比重計總之規定，而僅以籠統依
      教育部訴願處分所教示，對研究部分審酌外審正反意見，
      以及對教學、服務及輔導略加評斷，最後仍以院教評會表
      決結果為升等通過或不通過之主要依據，似忽略了被告師
      聘任升等審查辦法第11條所隱含之升等評分客觀、量化之
      意旨，且給與院教評會恣意拆解外審結果、主觀、片面詮
      釋的空間，亦與注意事項第8點本文、司法院釋字462號解
      釋所強調尊重專業外審之意旨有違。本件升等處分作成自
      應適用司法院釋字第491號解釋所敘明之正當程序，於處
      分中記明各項目所得成績，應在附記理由之範疇內，故本
      件社科院未於處分書中記明各項成績所占確切比例、得分
      ，與司法院釋字491號解釋行政處分應記明理由，以及行
      政程序資訊公開之原則亦有所不合。升等審查辦法第12條
      第1項第2款似授權各院教評會得以無記名投票表決為之，
      惟觀新法第11條之規定，即便在新法之規定下，各學院雖
      得依多數決作成升等與否之決定，然其「綜合評量」必以
      第11條就研究、教學、服務及輔導成績比例評分為基礎；
      況乎第11條亦令各學院、系必需自訂評分標準，亦可見新
      法第12條第2款之多數決並無可取代各部份評分之必要。
      故本件縱適用新法，因原處分顯未依研究、教學、服務及
      輔導成績比例評分，亦難謂其合法。原告初審審查通過之
      教學、研究、服務與輔導成績，著作外審評定之成績從缺
      ，導因於社科院教評會於91年12月4日決議通過之「新審
      查表取消評分，僅由外審委員勾選推薦或不推薦」，被告
      辯稱：「院教評會於審議原告升等升請案時，既無各項成
      績之評分標準可資依據，自不可能如原告要求應於處分通
      知書中載明各項成績得分」，不盡符合事實。
（七）被告93年升等審查辦法第11條後段規定可知，院教評會指
      揮監督之項目限於教學、服務、輔導之成績評定標準，至
      於「研究」顯無授權院教評會；且既然教學、服務、輔導
      之實質評定標準應由系、所、中心務會議定之，則研究部
      分依學術社群民主之原理，自應由院務會議定之。又觀被
      告93年12月6日第59次校務會議修正通過「國立中正大學
      教師評審委員會組織規程」，其中第2條第2項規定：「校
      教評會應訂定『國立中正大學教師聘任及升等審查辦法』
      經校務會議通過，陳請教育部核定後實施。」第2條第3項
      規定：「各學院應訂定教評會組織準則、教師聘任及升等
      審查準則；各系（所、中心）應訂定教評會組織要點、教
      師聘任及升等審查要點。上述準則、要點均應送院、校教
      評會核備後實施。」再觀社科院89年11月14日第190次會
      議教評會訂定且施行至今之兩準則：「國立中正大學社會
      科學院教師評審委員會組織準則」，其中第4條規定「本
      會應訂定『教師聘任及升等審查準則』，經院務會議通過
      ，轉本校教師評審委員會核備後，由院長公布實施。」以
      及「國立中正大學社會科學院教師聘任及升等審查準則」
      ，其中第1條規定「本準則依據本校教師評審委員會組織
      規程第二條及本院教師評審委員會（以下簡稱本會）組織
      準則第4條規定訂定之。」以及第8條規定「本準則經院務
      會議通過，送本校教師評審委員會核備後，經院長公布實
      施之，修正時亦同。」由上開法規可見，校層級、院層級
      、系所中心層級之升等審查準則，雖可由各級教評會所擬
      定，但最終必經各級會議之審查。院教評會本有訂定升等
      審查準則且須經院務會議通過之權限與義務，而院教評會
      91學年度第4次會議通過定訂之升等審查原則，本應遵守2
      準則之相關規定，經院務會議通過而予以明定，然院教評
      會卻自行另以決議為之，不但於法未合，且有規避院務會
      議審查之嫌，合法性堪虞。除此，被告升等審查辦法未符
      合司法院釋字第462號解釋之意旨，業經監察院91年10月
      22日（91）院台教字第0912400339號公文糾正在案。經由
      鈞院92年訴字第1401號判決之查證，以及最高行政法院之
      94判字1732號判決，「國立中正大學教師評審委員會組織
      規程」於81年10月21日至89年5月29日期間，經校務會議
      修正通過部分條文，均未送經教育部核定同意，合法性難
      謂無瑕疵。
（八）縱或認為該升等審查標準之訂定程序合法性無虞，其解釋
      適用亦不可牴觸司法院釋字462號解釋之意旨。是故，該
      規定稱外審委員中一人不推薦時，研究部分若「通過」應
      敘明理由，並非免除作成研究部分「不通過」決定之敘明
      理由義務，此亦為教育部台訴字第0940166405A號訴願決
      定所肯認。觀社科院處分決定書中，院教評會自行綜合外
      審意見加以解讀，雖然顧及E1中推崇原告理論得當、蒐集
      資料方法成熟、E3提及原創性、E4提及研究架構完熟，但
      除了不推薦的E2外，E3、E4的負面意見也遭到過度重視，
      致使原本E3、E4整體「推薦」的結論被掩蓋。原來四位外
      審就研究部分的見解，在整體結論上是以「推薦」為主，
      若院教評會欲作成研究部分「不通過」的結論，應該是提
      出足以動搖E1、E3、E4的意見，而非僅依照教育部訴願決
      定台訴字第093073080A號、台訴字第0940166405A號所云
      之「審酌正反意見」，而讓院教評會有重新自行解讀專業
      外審結果的空間。另原告引用司法院釋字462號解釋，乃
      用以陳明被告若欲推翻專業外審之判斷，則應提出足以動
      搖專業外審之理由，而非指被告動搖專業外審，相反的，
      反而是認為被告未能提出動搖專業外審之理由。
（九）社科院教評會又指出原告送審的7篇參考作多非第一作者
      、為第一作者的文章非學術著作云云，然而此部分應亦為
      外審委員所審酌之標的，社科院教評會在此似有代替外審
      自行判斷，架空以外審制度追求學術專業、公正之原意。
      由此可見，社科院教評會似難謂已提出足以動搖專業外審
      多數採「推薦」立場之具體理由。又院處分決定書中，對
      於「研究部分」是否通過實未明文，而只對於原告之學術
      著作量能表示質疑，使得此部分判斷的理由的說明義務陷
      於模糊。況且，是否「研究部分」不通過，即等於升等案
      不通過？若依升等審查辦法所示之研究占60%，其餘部分
      為教學、服務、輔導，則本件在外審結果為多數推薦之情
      況下，得分應不至於過低，而其他部分原告之表現傑出，
      此亦為原處分肯認。退萬步言，縱若硬將原告研究部分評
      為「不通過」，則並不等於原告之升等案為不通過。
乙、被告之答辯意旨略以：
（一）依94年10月17日修正前之升等審查辦法第12條第1項第2款
      之規定：「二、復審：初審後由系、所、通識教育中心教
      評會推薦六位以上（含）校外專家學者為審查委員‧‧‧
      ；院長亦得增列審查委員。在復審前由院長就前述人選中
      秘密遴選四人以上（含）辦理著作審查。‧‧‧」是依本
      條規定，除系教評會推薦之外審委員之外，院長亦得另行
      增列外審委員，此為院長基於本校規定而掌有之法定權限
      ，並寓有協助教評會進行著作外審工作之意。此外，上開
      規定並未具體限制院長須以何種方式增列外審委員，故院
      長本可不詢問系教評會意見，即逕行增列外審委員名單。
      又本件因傳播學系所推薦之6位外審委員中，僅有2位委員
      有意願擔任，社科院院長基於尊重傳播學系之學術專業，
      並未立即行使上述增列外審委員之權限，而是再次促請傳
      播學系另推薦其他外審委員。嗣後雖受限於時間緊迫，傳
      播學系無法立即以召開會議之方式產生新增名單，而是透
      過電話通訊徵詢各系教評會委員之意見；但衡諸上述升等
      審查辦法之精神，社科院之處置方式已在最大程度上尊重
      傳播學系之專業意見，經詢問系教評會委員後始擬定新增
      委員名單。即使未經召開系教評會作成決議，此一作法仍
      為院長逕行增列外審委員之行政權限所涵括，程序上仍完
      全合法且適當，實無原告所訴架空學術社群審議、流於黑
      箱作業之情事。再依據升等審查辦法第12條第1項第2款規
      定：「‧‧‧升等申請人得提出二位認為不宜審查其著作
      之迴避名單供簽報審查委員時參考，並應敘明理由‧‧‧
      。」被告社科院院長於說明會中係援引此一規定，告知院
      內教師於升等審查時，若提出外審迴避名單即應依規定敘
      明理由，詎料竟遭原告曲解為「要求升等教師不要提外審
      迴避名單」，實非社科院院長之本意。另查，原告既於起
      訴狀中屢次引用司法院釋字第462號解釋，主張應優先尊
      重專業外審委員對升等案之意見，則除非外審委員之審查
      程序、結果有明顯違法、基於錯誤事實或裁量濫用等情事
      ，否則即屬學術專業之判斷餘地，並非代表司法權之法院
      得以過問。因此，原告於申請升等時既未同時提出迴避名
      單，此時方以外審委員E2對其著作有所誤解作為質疑理由
      ，不僅屬於訴訟程序中毋需審酌之攻擊防禦方法，更有不
      尊重專業外審委員意見之嫌。
（二）次按，院教評會於94年3月28日審議原告之升等申請案時
      ，係適用93年12月6日校務會議修正通過之升等審查辦法
      ，其中第11條之內容為：「升等審查內容包括教學、研究
      、輔導、服務等四項成績，其比率得由各系、所、通識教
      育中心訂定之；‧‧‧教學、服務及輔導成績之評鑑依據
      、方式及基準，由各系、所、通識教育中心自訂，並送院
      教評會審核後施行。」嗣後校務會議於94年6月6日修正該
      辦法第11條規定為：「‧‧‧各學院、系、（所、中心）
      應依據前項評分表訂定研究、教學、服務及輔導成績之評
      定基準且得就研究、教學、服務及輔導三項成績及總成績
      自訂更嚴格之評分標準，並送院教評會審核後施行。」比
      較系爭升等審查辦法修正前、後之條文差異，可知修正前
      之辦法僅要求各系、所、通識教育中心須區分四項成績進
      行審查，既未要求各學院亦須比照辦理，院教評會本可直
      接就教師之申請內容、外審委員之專業意見進行審議；直
      到94年6月6日修正後之升等審查辦法，始規定各學院須訂
      定各項成績之評定基準，即原告所稱之量化處理。又依據
      目前行政救濟法學理，提起撤銷訴訟審查行政處分之合法
      性，法院判斷系爭處分是否違法之基準時點，係以行政機
      關發布時之法律狀態為準，而非嗣後法院進行審理之時。
      蓋行政機關本須依法行政，既無法預見未來法令將發生何
      種變更，自不得以日後出現之新法律認定原處分違法，否
      則即嚴重影響法律之安定性。因此，本件院教評會於94年
      3月28日審議原告之升等申請案，當時升等審查辦法第11
      條尚未修正，社科院亦未制定辦法規範各項成績之所佔比
      率、評分標準，院教評會即依據原告之申請內容、外審委
      員之專業判斷，審酌原告之研究、教學、服務及輔導等各
      項表現作成決議，已完全符合升等審查辦法第11條之內容
      。且上開修正後之升等審查辦法，經被告陳報教育部核定
      後，校務會議即決議適用於95年度申請升等、96年度升等
      生效之教師，本件91年度申請升等之原告自然不可主張溯
      及適用。
（三）雖依據審議原告升等案時之升等審查辦法，社科院尚未訂
      定評量各項成績之評分標準，但為加強院內升等審查程序
      之公平、具體及客觀，同時課予院教評會說明審議理由之
      義務，院教評會91學年度第4次會議提案三決議第六點（
      二）要求：「四位外審委員中若有一位不推薦者，本院教
      評會若通過其升等申請之研究部分，應附具體之理由。」
      由該升等審查標準內容可知，院教評會依據外審委員不同
      之評審結果採取不同審議方式，不僅係為追求卓越學術、
      提供更為細緻之教師升等審查程序，同時透過說理義務之
      負擔，保障院教評會之評審結果不致流於空泛模糊。對此
      ，教育部94年12月8日台訴字第0940166405A號訴願決定亦
      認定，院教評會已附理由說明未通過原告升等申請之具體
      原因及法律上依據，符合升等注意事項第 8點但書之規定
      。因此，原告引用上述注意事項指摘院教評會未進行量化
      評分，顯有誤解，並不可採。則院教評會於審議原告升等
      申請案時，既無各項成績之評分標準可資依據，自不可能
      如原告要求應於處分通知書中載明各項成績得分。又原告
      復主張被告以「多數決」否定其專業成就，業經監察院糾
      正在案。惟監察院係於91年10月22日提出該糾正案文，原
      告則在同年12月底始提出升等申請案，監察院糾正案文顯
      然早於原告之申請案，屬於與本案毫無關聯之書證。是被
      告既已於原告之升等處分通知書中，詳細敘明四位外審委
      員之專業判斷、院教評會綜合審酌後之審查意見，已符合
      行政程序法第96條行政處分應記載事項之要求、司法院釋
      字第491號解釋正當法律程序之意旨，原告之指摘實無理
      由。
（四）再查，原告主張本校社科院教評會91年度第4次會議通過
      之「升等審查原則」，因攸關所有院內教師之權利，應經
      由院務會議決議通過方為正當，而不得僅透過院教評會之
      內部討論。惟查，本校教師升等審查辦法第11條後段係規
      定：「‧‧‧教學、服務及輔導成績之評鑑依據、方式及
      基準，由各系、所、通識教育中心自訂，並送院教評會審
      核後施行。」故由該條規定可知，教師申請升等所須審查
      之研究、教學、服務及輔導等四項成績，研究部分之評鑑
      依據、方式及基準並未授權各系所自訂，而係由上級之院
      教評會逕行制定，再交由各系所據以執行；至於其餘三項
      成績部分，方得由系所自訂評鑑依據、方式及基準。但原
      告卻誤解上開規定意旨，錯誤解讀為院教評會對研究部分
      並無自訂審查標準之權限，實有不當。又94年12月28日修
      正前之大學法第20條第1項，已明文規定三級三審之審查
      程序：「大學設校、院、系（所）教師評審委員會，評審
      有關教師之聘任、聘期、升等、停聘、解聘等事宜。」揆
      諸本條文之立法意旨，係藉由系、院、校等三級教評會之
      合議討論程序，審查教師升等之程序、終局決定是否合法
      妥適，進而落實依法行政、大學自治之精神。故院教評會
      依據大學法享有受保障之固有地位，其依法審議教師升等
      案件，亦為大學學術社群自治之表現。由於大學法並未限
      制各校須由院務會議制定研究部分之審查標準，而是委諸
      各大學依學術自治精神自行制定，被告基於院教評會依大
      學法本有審議教師升等案之權限，由院教評會自行制定其
      運作規則及審查標準，應屬合法及妥適。
（五）另院教評會於審酌外審委員之意見時，已依據教育部訴願
      決定意旨加強討論正反雙方意見；但因升等審查辦法第12
      條第2項規定：「本會審議升等案而未獲通過者，應於議
      決後，就升等未通過之理由，加以討論並作成決議通知有
      關單位及人員。」院教評會依該項規定於升等處分通知書
      中，即須特別敘明否准原告升等之理由，而未對正面之推
      薦意見多所著墨，進而導致原告誤認院教評會過度重視外
      審委員之負面意見。若詳繹該份升等處分通知書，已逐一
      說明院教評會審酌外審正反意見之依據，及原告未達升等
      水準之詳細原因，實無原告所訴刻意放大外審委員負面意
      見之情事。再者，司法院釋字第462號解釋於理由書中固
      然揭示：「‧‧‧教師評審委員會除能提出具有專業學術
      依據之具體理由，動搖該專業審查之可信度與正確性，否
      則即應尊重其判斷。」惟該號解釋所稱之「動搖」，係指
      校內教評會逕為變更專業外審之審查結果，例如將外審委
      員「具理論深度」之評價變更為「缺乏理論深度」；至於
      綜合所有外審意見對升等案作出「通過」或「不通過」之
      決議，則為大學法授予教評會之法定職權。換言之，專業
      外審意見僅供作教評會審議之基礎，教評會仍有經過討論
      自行作成決議之專業空間。反面而言，若依據原告主張，
      教評會職權將限於清點外審委員推薦升等之票數多寡，全
      然喪失進行實質審查之學術功能。因此，本件院教評會並
      未動搖、變更專業外審之結果，而是綜合審酌四位外審委
      員之正反意見，認定原告尚未取得升等正教授之學術標準
      ，乃依據升等審查標準決議不通過其升等申請。而原告另
      指摘社科院教評會之審議程序違背「因應大法官會議462
      號解釋，專科以上學校辦理教師升等評審應注意事項」（
      以下簡稱應注意事項）第5條規定，惟該注意事項係教育
      部因應司法院釋字第462號解釋之公布，為促使各大學盡
      速修訂、改善教師升等審議程序所發布，在法律性質上僅
      是一般行政釋示，除可由應注意事項之用詞皆為「宜以」
      、「不宜」，未於條文中明文宣示違反之法律效果外，並
      經由鈞院93年度訴字第963號判決確認在案。除此，本件
      原告升等申請案遭否准時（94年3月28日），社科院教評
      會係依據「國立中正大學社會科學院教師聘任及升等審查
      準則」第2條規定，由社科院院長、政治、心理、社會福
      利、勞工關係及傳播系等5系之系主任為當然委員，再由
      院長聘請院內四位專任教授所共同組成，審議原告申請案
      之組織完全合法妥適。原告指摘社科院教評會中當然委員
      人數過半，甚至主張中10人中僅一人具有傳播專業云云，
      顯然欠缺法令基礎。
（六）依修正前之升等審查辦法規定，研究部分既已佔升等成績
      之50%至60%，為四項成績中比例最高者，顯示研究成績實
      為評鑑大學教師學術表現之關鍵因素，必將影響申請人之
      升等案能否順利通過。揆諸原告提出升等申請之學術內容
      並非特別出色，屢遭到專業外審委員之質疑或持保留態度
      ，被告因研究部分成績未達標準而無法通過升等，實不得
      作為被告處分違法之理由。則原告主張：依據升等審查辦
      法第11條之規定，研究部分僅佔升等成績之60%，研究部
      分即使被評為不通過，亦不代表升等案即為不通過等語，
      亦不可採。又原告提出之「教育部授權大學獨立學校自行
      審查教師資格作業要點」（以下簡稱作業要點），係教育
      部為落實大學自治，近年將原本專屬由教育部學術審議委
      員會職司之教師資格審議權限，逐步下放予各大專院校自
      行審查，惟為確保各校自行審查之學術品質與制度完備，
      乃由教育部制定上開作業要點，作為主管機關授權自審之
      認定標準。原告雖指摘社科院教評會未對其升等成績進行
      量化處理，有違作業要點第3條第1項第3款第2目規定，惟
      作業要點第3條既然是教育部授權大學自審教師資格之認
      定標準，規範對象是教育部學術審議委員會自身，並非國
      內各大專院校，該作業要點應屬規範教育部內部業務處理
      方式之行政規則，不是大學各級教評會審議教師升等案時
      之程序規定。原告以教育部內部之作業要點指摘社科院教
      評會之審查程序存有瑕疵，顯然誤解法規適用對象；且被
      告中正大學早已通過教育部評鑑，確認教師升等之制度運
      作符合作業要點規定，並獲得授權可自行審查教師資格，
      益證原告之指摘並無理由。
（七）原告於95年4月3日補充理由狀引用之各項法規，雖然規定
      教師聘任及升等審查準則尚須送院務、校務會議通過，但
      此本為基於大學自治精神，各校、各學院可自行決定內部
      規範之制定、審查過程，並無任何法規皆須經院務、校務
      會議通過，始具有合法效力之理。換言之，院教評會係依
      據大學法第20條，享有固有保障地位之法定機關，依法獨
      立審議教師升等案件，於組織上並未居於院務會議之管轄
      權下。因此，院教評依據學術社群自治之精神，自行制定
      審議教師升等案時之運作規則或標準，本為合法妥適；原
      告空言指摘院教評會有將審查準則送交院務會議審查之義
      務，卻無法就相關之法規依據進行舉證，顯無理由。其次
      ，依據原告之主張，不僅將導致院務、校務會議任務過於
      繁重，有架空院教評會法定地位之虞，並已牴觸現行大學
      教師升等審查之運作現況。簡單言之，以原告提出之社科
      院「教師評審委員會組織準則」第8條、社科院「教師聘
      任及升等審查準則」第8條為例，皆僅要求通過後須送校
      教評會核備，而毋需經校務會議審查通過，顯然原告之「
      校層級、院層級、系所中心層級之升等審查準則，雖可由
      各級教評會所擬定，但最終必經各級會議審查」之論點，
      並非必然、具有強制效力之立法程序，否則上開法規內容
      ，豈非全數違法？再者，若原告之主張為真，院教評會審
      議通過教師升等、解聘或停聘案後，難道皆須送交院務會
      議討論始為合法？顯然依據原告之論點，大學各級教評會
      職權將遭到架空而無存在必要，其主張明顯不符大學教評
      會之運作實況，並牴觸大學法對於各級教評會固有地位之
      保障。
（八）社科院教評會所通過之審查標準（社科院教師評審委員會
      於91年12月4日91學年度第4次會議中所通過之升等審查標
      準，提案三決議第六點），係於復審階段外審委員提出審
      查意見後，院教評會依據外審意見進行討論之審議規則，
      僅係補充性之程序規範，未變更本校升等審查辦法或社科
      院教師聘任及升等審查準則之內容。換言之，即使社科院
      教評會未通過此一審查原則，仍可於一位外審委員不推薦
      時，作成不通過升等之決議，顯然系爭審查準則之重點在
      於課予院教評會「說理義務」，並未對原告之權益產生任
      何不利效果，亦非否准原告升等申請案之處分依據。因此
      ，該審查準則既為院教評會審議升等案件之程序核心事項
      ，規範內容復對申請人有利，由院教評會自行擬定通過，
      本為合法妥適。又對於被告社科院通過之上開審查原則內
      容，另可參照最高行政法院94年度判字第1732號判決：「
      ‧‧‧本件中正大學法學院90年度第5次教評會決議，外
      審成績中有一名外審委員所評鑑之成績未達推薦標準80分
      以上者，原則不予通過該升等案，但經委員討論決議仍予
      推薦，應敘明理由，自無違法理。‧‧‧各校基於大學自
      治之原則，仍得訂定較高之標準，以應各校學術研究之要
      求，是尚難以教育部所定之標準而認本件中正大學所訂定
      之程序有瑕疵。」觀諸被告法學院教評會自行通過之審查
      標準，也是若一名外審委員不予推薦，教評會仍決議推薦
      時必須敘明理由，與本案社科院之審查準則內容相仿，並
      經最高行政法院認定符合大學自治原則，無違法理。
（九）原告雖主張該升等審查標準為社科院教評會否決原告升等
      案之理由，但觀諸本件原告起訴請求撤銷之各項訴訟標的
      中，均未主動提及該升等審查標準。被告社科院94年5月
      24日（94）社院字第0940524號函：在該社科院函文所附
      之原告93學年度升等處分通知書中，不論本件處理過程或
      處分理由，均未提及系爭升等審查標準；被告94年7月1日
      中正人字第940006815號函：在該被告函文所附之原告92
      學年度升等處分通知書中，校教評會駁回原告之申覆案理
      由，亦未提及系爭升等審查標準；教育部94年12月8日000
      0000000A號訴願決定：在該訴願決定書理由四、中雖論及
      升等審查標準，但教育部顯然是因原告陳稱該標準有違法
      之虞，才在訴願決定書中詳加說明其妥當性無可訾議，目
      的應是為保持訴願理由之完備，並未認定該升等審查標準
      為原告升等處分遭否決之依據。再細繹原告一再指摘91學
      年度第4次會議提案3決議第6點（二）；換言之，該升等
      審查標準課予院教評會「說理義務」之效力，係發生於院
      教評會最終決定「通過」教師之升等案時；在本件中，四
      位外審委員有三位推薦、一位不推薦，而院教評會決定「
      不通過」原告升等案之情況下，既屬於對原告不利益之行
      政處分，院教評會依據行政程序法第96條規定，本負有在
      處分通知中說明理由之義務（社科院教評會亦確實恪遵規
      定附理由使原告知悉），與系爭升等審查標準無關。
（十）教育部公布之「教育部授權大學獨立學校自行審查教師資
      格作業要點」（以下簡稱作業要點）第6點，係要求經教
      育部選定為自行審查教師資格之大學，須制定教評會運作
      之相關法規，但並未明確指定被告應將升等審查辦法報請
      教育部核定，而是授予被告可自行於組織規程或升等審查
      辦法中，決定哪些法規須以報請核定作為實施要件。被告
      於93年12月6日修正升等審查辦法時，於第19條中明定陳
      報教育部核定之實施要件，之後歷次修正即確實據以辦理
      ；而教育部復在95年1月27日以台學審字第0950005315號
      函，表示未來毋需再將教評會運作之相關規定報請核定，
      顯然升等審查辦法是否應報請教育部核定，並非依據作業
      要點第6點之規定。原告以此主張升等審查辦法及系爭行
      政處分之合法性有瑕疵，應有誤會，自不可採。而原告是
      在91年12月提出升等申請案，但本案嗣後經教育部訴願會
      撤銷發回被告社科院教評會重新審議，原告所爭執者亦為
      院教評會94年3月28日作成之否准升等處分，依據行政訴
      訟法上判斷行政處分合法性基準時之理論，自應以院教評
      會94年3月28日審議原告升等案時，即93年12月6日修正通
      過之升等審查辦法為本案之適用法規。
  理  由
一、按「各大學校、院、系（所）教師評審委員會，本於專業評
    量之原則，應選任各該專業領域具有充分專業能力之學者專
    家先行審查，將其結果報請教師評審委員會評議。教師評審
    委員會除能提出具有專業學術依據之具體理由，動搖該專業
    審查之可信度與正確性，否則即應尊重其判斷。受理此類事
    件之行政救濟機關及行政法院自得據以審查其是否遵守相關
    程序，或其判斷、評量有無違法或顯然不當之情事。」司法
    院釋字第462號解釋著有明文。次按「升等審查程序：．．
    ．二、復審：初審後由系、所、通識教育中心教評會推薦6
    位以上（含）校外專家學者為審查委員；升等申請人得提出
    2位認為不宜審查其著作之迴避名單供簽報審查委員時參考
    ，並應敘明理由；院長亦得增列審查委員。在復審前由院長
    就前述人選中秘密遴選4人以上（含）辦理著作審查。院教
    評會除參考著作外審評定之研究成績，並針對初審有關資料
    進行復審。經出席委員3分之2（含）以上同意通過復審後，
    送校教評會決審。」為行為時升等審查辦法第12條第1項第2
    款所規定。查前揭被告升等審查辦法係依被告教師評審委員
    會組織規程第2條規定所訂定，而被告教師評審委員會組織
    規程則係依大學法第20條及被告組織規程第33條規定所訂定
    ，被告教師評審委員會組織規程及被告升等審查辦法，均係
    審議有關被告教師之聘任及升等等事宜，核與大學法第20條
    第2項之授權意旨無違，本院自得予以援用，先此說明。
二、本件原告為被告國立中正大學傳播學系副教授，於91學年度
    提出升等教授一案，經該系教評會初審通過，惟被告社科院
    教評會於92年4月28日91學年度第11次會議中，決議否准其
    升等案。經原告提出申覆，被告校教評會於第224次及第226
    次會議決議申覆不成立，分別以被告92年12月25日中正人字
    第0920013069號書函及93年1月8日中正人字第0930000252號
    書函，將該申覆決議通知原告，原告不服，向教育部提起訴
    願，經教育部訴願會以93年9月7日台訴字第093073080A號訴
    願決定：「原處分撤銷，由原處分機關另為適法之處分。」
    案經被告社科院教評會重新審議，並於94年3月28日之臨時
    會議中，決議否准原告之升等案，並以94年5月24日（94）
    社院字第0940524號函知原告。原告又不服，再向被告校教
    評會提起申覆，復經校教評會於94年6月15日第240次會議審
    議決議申覆不成立，並以被告94年7月1日中正人字第094000
    6815號函知原告。原告仍表不服，向教育部提起訴願，仍遭
    決定駁回等情，為兩造所不爭執，並有被告92年4月28日91
    學年度社科院教評會第11次會議紀錄、92年11月18日被告校
    教評會第224次、第226次會議紀錄、被告92年12月25日中正
    人字第0920013069號書函及93年1月8日中正人字第09300002
    52號書函、教育部93年9月7日訴字第0930073080A 號訴願決
    定書、被告社科院教評會94年3月28日甲○○老師升等訴願
    案之臨時會議紀錄、94年5月24日（94）社院字第0940524號
    函、被告校教評會第240次會議紀錄、94年7月1日中正人字
    第0940006815號函及教育部94年12月8日台訴字第094016640
    5A號訴願決定附卷可稽，應堪認定。
三、原告提起本件行政訴訟，無非以：本件教師升等案於91年12
    月底提出，被告現行升等審查辦法於94年10月17日經校務會
    議修正通過，並經教育部於同年11月3日核定，此新法對原
    告較為有利，自應適用新法；且被告89年修正之升等審查辦
    法，未經教育部核定生效，故被告主張本件應適用94年3月
    10日經教育部核定生效之升等審查辦法，即有錯誤；本件被
    告系教評會第2次所提推薦外審委員名單，係以時間緊迫為
    由，僅以電話個別徵詢系教評會委員，再提出推薦名單5名
    送院長遴選，此程序有流於黑箱作業之虞，與正當法律程序
    原則有違，並且不符升等審查辦法第12條第1項第2款規定之
    外審推薦名單應由系教評會推薦、經學術社群內部自決之意
    旨；被告社科院院長在91年訂定新社科院教師升等審查標準
    說明會時，向教師表示不要提外審迴避名單，原告因而於92
    年間升等案審查時，未提出外審迴避名單，被告社科院以偏
    頗之方式教示，致使原告未提出迴避名單，有違誠信原則，
    且此遴選外審委員之程序瑕疵，致使所產生之外審委員及其
    評量意見之適法性、專業性即堪置疑；教育部93年9月7日台
    訴字第093073080A號訴願決定書明白指出，本件除研究部分
    外，應「就送審升等教師教學、服務及年資等具體、量化成
    績予以斟酌」，被告院教評會於辦理審查時，自應依上開教
    學、研究、輔導、服務等四項評選項目及權重比例分項審查
    ，再綜合各審查項目之審查結果評定，作成量化之「綜合考
    評表」審查之義務，但被告對教師升等評分方式未予以量化
    ，由社科院恣意拆解外審結果、主觀、片面加以詮釋，不惟
    與司法院釋字第462號解釋及教育部頒布「因應大法官會議
    462號解釋文，專科以上學校辦理教師升等評審應注意事項
    」第8點所強調尊重專業外審之意旨有違，亦與司法院釋字
    第491號解釋所載行政處分應記明理由，以及行政程序資訊
    公開之原則不合；又被告院教評會91學年度第4次會議通過
    訂定之升等審查標準，未依「國立中正大學社會科學院教師
    評審委員會組織準則」及「國立中正大學社會科學院教師聘
    任及升等審查準則」規定，經院務會議通過，卻由院教評會
    自行以決議為之，不但於法未合，且有規避院務會議審查之
    嫌，合法性堪虞。且被告升等審查辦法因未符司法院釋字第
    462號解釋意旨，經監察院91年10月22日（91）院台教字第
    0912400339號公文糾正在案。本件升等案4位外審人員於整
    體結論是以推薦為主，若被告院教評會欲作成原告研究部分
    「不通過」之結論，應該提出足以動搖編號E1、E3、E4三位
    外審委員之意見，然被告院教評會自行重新解讀外審結果，
    並未能提出足以動搖專業之理由，即遽予否淮，依法不合；
    被告院教評會指原告送審之7篇參考作多非第一作者，而非
    學術著作云云，然此部分應亦為外審委員所審酌之標的，被
    告院教評會無代替外審自行判斷之權，況依升等審查辦法規
    定，研究成績占60%，其餘尚有教學、服務、輔導三部分之
    成績，原告之研究成績縱然評為「不通過」，並不等於原告
    之升等案為不通過云云，資為爭執。
四、經查：
（一）按行政處分是否合法，原則上應依該處分「作成時」之法
      律及事實狀態為斷。本件原告升等案，經被告院教評會於
      92年4月28日復審決議否准，再經被告校教評會於第224次
      及第226次會議決議原告申覆不成立，嗣經教育部93年9月
      7日台訴字第0930073080A號訴願決定予以撤銷後，業經被
      告院教評會於94年3月28日之臨時會議重新復審，已如前
      述。則本件被告院教評會於94年3月28日所為之復審，其
      自應適用當時有效之法令依據，即應依據93年12月6日被
      告第59次校務會議修正通過及教育部以94年3月10日台學
      審字第0940019234號函核定之升等審查辦法。又該升等審
      查辦法之第12條第1項第2款雖於94年10月17日經被告第63
      次校務會議修正通過，並經教育部以同年11月3日台學審
      字第0940152321號函核定，但此並非被告院教評會94年3
      月28日復審決議，及被告校教評會94年6月15日決議原告
      申覆不成立時所應適用之法令，是原告主張應適用對之較
      為有利之後法云云，顯有誤解；至於被告89年5月29日經
      校務會議修正通過之升等審查辦法，因非本件上開被告院
      教評會94年3月28日及被告校教評會94年6月15日復審及申
      覆決議所應適用之法令，故其有無經教育部核定及制定程
      序有無瑕疵，自與本件之判斷無關，則原告主張被告89年
      修正之升等審查辦法，未經教育部核定生效，但被告卻適
      用94年3月10日經教育部核定生效之升等審查辦法，即有
      錯誤云云，亦有誤解，均非可採。
（二）次按前揭升等審查辦法第12條第1項第2款規定：「初審後
      由系、所、通識教育中心教評會推薦6位以上（含）校外
      專家學者為審查委員；升等申請人得提出2位認為不宜審
      查其著作之迴避名單供簽報審查委員時參考，並應敘明理
      由；院長亦得增列審查委員。在復審前由院長就前述人選
      中秘密遴選4人以上（含）辦理著作審查。」由此可知，
      被告教師升等於初審後，係由系教評會推薦6位以上（含
      ）校外專家學者為審查委員，但其並未限制該推薦著作外
      審委員之名單，須經系教評會委員以會議之多數決方式選
      出；且該系所屬之社科院院長依法亦得依職權自行增列外
      審審查委員，並復審前由院長就前述人選中秘密遴選4人
      以上辦理著作外審審查。準此，被告之教師升等著作外審
      委員名單固須經系教評會之推薦，以尊重其專業，然其決
      定人選則為院長之權限，若該系教評會所推薦外審委員不
      願擔任該著作審查而致所推薦之外審委員人數不足時，被
      告社科院院長依法即得本於其職權自行增列，並決定4位
      外審委員之人選。查被告傳播學系之系教評會於92年1月1
      7日舉行會議審議決議通過原告升等案，並於會中提出推
      薦6位著作外審委員之名單，連同會議紀錄密送社科院辦
      公室，惟因上開推薦之6位外審委員中，僅有2位有意願擔
      任審查工作，其餘4人並無意願，故92年2月20日該系教評
      會委員王嵩音於接獲社科院劉秘書電話，告知當天需密送
      另外5位著作外審委員之推薦名單，因時間緊迫，無法立
      即召開系教評會會議，而產生新增推薦外審委員名單，乃
      透過電話通訊方式徵詢系教評會委員之意見後，提出另外
      5位著作外審委員之推薦名單，將之密封於信封中，由王
      嵩音委員親自送至院辦公室劉秘書等情，有被告傳播學系
      系教評會委員王嵩音所製作之「甲○○老師升等外審委員
      名單產生過程報告」在卷可稽。由上觀之，因系教評會所
      推薦之外審委員人數不足，又因時間緊迫，被告社科院乃
      以電話通知該系教評會補提所推薦之外審委員名單，經該
      系教評會委員王嵩音徵詢相關委員後，始提出新增推薦委
      員名單，再經被告社科院院長決定之，故就其遴選外審委
      員之過程觀之，係就系教評會所提之相關領域之學者專家
      之建議名單遴選之，又其中「不推薦」原告升等編號Ｅ2
      之外審委員，係任教於某大學之教授，其專長為網路與傳
      播等，與原告之研究領域相符乙節，亦有被告社科院94年
      5月24日（94）社院字第0940524號函暨所附原告93學年度
      升等處分通知書（處分理由說明二所載），並無不尊重傳
      播學系專業意見之情事，且其程序上亦無違誤之處。從而
      ，原告主張：本件被告系教評會第2次所提推薦外審委員
      名單，其程序上有流於黑箱作業之虞，與正當法律程序原
      則有違，並且不符升等審查辦法第12條第1項第2款之規定
      ，有違應由系教評會推薦、經學術社群內部自決之意旨云
      云，亦有誤解，自非可採。至於上開升等審查辦法第12條
      增訂生效後，升等申請人對於系教評會所推薦之外審委員
      名單，是否依該條第1項第2款之規定，敘明理由，就其中
      推薦外審委員人選提出2人之迴避名單，要屬其個人之權
      利，並不因被告社科院院長有無在91年間就該法之規定舉
      行說明會時，向教師表示不要提外審迴避名單，而致升等
      申請人產生失權之效力，故原告主張，其未於92年間升等
      案審查時提出外審迴避名單，係因被告社科院院長以偏頗
      之方式教示，致使原告未提出迴避名單，有違誠信原則，
      且此遴選外審委員之程序瑕疵，致使所產生之外審委員及
      其評量意見之適法性、專業性即堪置疑云云，容有誤解，
      委無可採。
（三）再依上開升等審查辦法第11條規定：「升等審查內容包括
      教學、研究、輔導、服務等4項成績，其比率得由各系、
      所、通識教育中心訂定之；但研究成績占百分之50至60，
      教學、服務及輔導成績佔百分之40至50（其中教學至少佔
      百分之25，服務及輔導至少佔百分之15）。教學、服務及
      輔導成績之評鑑依據、方式及基準，由各系、所、通識教
      育中心自訂，並送院教評會審核後施行。」該條文條雖嗣
      於94年6月6日經被告第62次校務會議修正為：「升等審查
      內容包括研究、教學、服務及輔導等3項成績，研究成績
      佔總成績百分之60，教學成績佔百分之25，服務及輔導成
      績佔百分之15，並依『國立中正大學教師升等評分表』（
      如表1、表2）評定分數。各學院、系、（所、中心）應依
      據前項評分表訂定研究、教學、服務及輔導成績之評定基
      準，且得就研究、教學、服務及輔導三項成績及總成績自
      訂更嚴格之評分標準，並送院教評會審核後施行。」並報
      請教育部以94年8月23日台學審字第0940105477號函核定
      實施，然觀其條文規定，94年8月23日修正生效前之前揭
      升等審查辦法第11條僅要求被告各系、所、通識教育中心
      就教師升等審查內容須區分4項成績進行審查，並未要求
      被告各學院亦須比照辦理，被告院教評會自得直接對教師
      所申請升等案，就研究部分對外審委員之專業意見進行審
      議；且至94年8月23日修正實施後之升等審查辦法，始規
      定各學院及系（所、中心）應依據前項評分表訂定研究、
      教學、服務及輔導等3項成績，依「國立中正大學教師升
      等評分表」評定分數，並訂定評定基準；但修正前之升等
      審查辦法並未規定被告各學院及系（所、中心）應就上開
      成績依評分表評定分數，並訂定評定基準，而加以量化，
      並作成量化之「綜合考評表」之規定。從而，原告主張：
      被告院教評會於辦理審查時，應依上開教學、研究、輔導
      、服務等4項評選項目及權重比例分項審查，再綜合各審
      查項目之審查結果評定，作成量化之「綜合考評表」審查
      之義務，但被告對教師升等評分方式未予以量化，由社科
      院恣意解釋，與司法院釋字第462號解釋所強調尊重專業
      外審之意旨有違，亦與司法院釋字第491號解釋所載行政
      處分應記明理由，以及行政程序資訊公開之原則不合云云
      ，洵有誤解，自難採取。
（四）又原告主張被告院教評會91學年度第4次會議通過訂定之
      升等審查標準，未依「國立中正大學社會科學院教師評審
      委員會組織準則」及「國立中正大學社會科學院教師聘任
      及升等審查準則」規定，經院務會議通過，卻由院教評會
      自行以決議為之，不但於法未合，且有規避院務會議審查
      之嫌，合法性堪虞云云。經查，被告院教評會91年12月4
      日91學年度第4次會議決議通過提案3決議第6點為：「（1
      ）4位外審人員均推薦者，本院教評會應通過其升等申請
      之研究部分。（2）4位外審人員中有1位不推薦者，本院
      教評會若通過其申請升等之研究部分，應附具體理由。（
      3）4位外審委員中若有2者以上（含）不推薦者，本院教
      評會應不通過其升等申請之研究部分。」惟按94年12月28
      日修正前（83年1月5日修正）之大學法第20條第1項規定
      ：「大學設校、院、系（所）教師評審委員會，評審有關
      教師之聘任、聘期、升等、停聘、解聘等事宜。」已明文
      規定教師升等之三級三審審查程序，揆其立法意旨，係藉
      由系、院、校等三級教評會之合議討論程序，審查教師升
      等之程序、終局決定是否合法妥適，進而落實依法行政、
      大學自治之精神。故院教評會依據大學法規定享有固有保
      障地位之法定機關，其依法審議教師升等案件，亦為大學
      學術社群自治之表現。因大學法並未限制各校須由院務會
      議制定教師升等有關研究部分之運作規則及審查標準，而
      委由各大學依學術自治精神自行制定，從而，被告院教評
      會依大學法規定既有上開審議教師升等案之權限，則由其
      自行制定其運作規則及審查標準，自與大學自治原則無違
      。是被告上開教師升等審查辦法第11條規定：「升等審查
      內容包括教學、研究、輔導、服務等4項成績，其比率得
      由各系、所、通識教育中心訂定之．．．教學、服務及輔
      導成績之評鑑依據、方式及基準，由各系、所、通識教育
      中心自訂，並送院教評會審核後施行。」被告各系、所、
      通識教育中心得自行訂定教師升等之教學、研究、輔導、
      服務等4項成績之比率，且其中教學、服務及輔導等3項成
      績之評鑑依據、方式及基準，該各系、所、通識教育中心
      亦得自訂，並送院教評會審核後即可生效施行，即為系、
      院教評會依據大學法保障享有固有之法定地位，為行使其
      職權之具體明文化，亦即為大學學術社群自治之表現。且
      由上開教師升等審查辦法規定亦可得知：被告教師申請升
      等所須審查之教學、服務及輔導等4項成績，雖得由系所
      自訂評鑑依據、方式及基準，但關於研究部分之評鑑依據
      、方式及基準，則未授權各系所自訂，而係由院教評會訂
      定，再交由各系所據以執行。另參佐最高行政法院94年度
      判字第1732號判決意旨：「本件中正大學法學院90年度第
      5次教評會決議，外審成績中有一名外審委員所評鑑之成
      績未達推薦標準80分以上者，原則不予通過該升等案，但
      經委員討論決議仍予推薦，應敘明理由，自無違法理。雖
      教育部辦理專科以上學校教師資格審定復審作業程序要點
      規定，著作審查以70分為及格，未達70分為不及格，並以
      多數之外審委員審查及格者為通過審查，然此為教育部訂
      定之最低標準，各校基於大學自治之原則，仍得訂定較高
      之標準，以應各校學術研究之要求，是尚難以教育部所定
      之標準而認本件中正大學所訂定之程序有瑕疵。」準此，
      被告社科院院教評會本諸大學自治原則，依據外審委員不
      同之評審結果採取不同審議方式，不僅係為追求學術卓越
      、提供更為細緻之教師升等審查程序，同時透過說理義務
      之負擔，保障院教評會之評審結果不致流於空泛模糊，以
      彌補94年6月6日修正前之前揭升等審查辦法之不足，而決
      議通過訂定上開之升等審查標準，依法自無不合。從而，
      原告質疑被告院教評會91學年度第4次會議通過訂定之升
      等審查標準，未經院務會議通過，而欠缺其適法性，應屬
      誤會，自難採憑。
（五）原告雖以被告院教評會由院長及9位委員組成，10位委員
      中6位因職務關係而擔任當然委員，當然委員人數過半，
      且全體10位委員中有9位委員之專業領域並非原告所屬之
      傳播專業，已然違反「專科以上學校辦理教師升等評審應
      注意事項」第4點規定云云。經查，教育部88年11月26日
      以台（88）審字第88149603號函頒布「因應大法官會議46
      2號解釋文，專科以上學校辦理教師升等評審應注意事項
      」第4點雖規定：「教評會之組成，因職務關係而擔任之
      當然委員人數不宜過半，以符合民主開放之原則。」惟在
      法律位階上僅屬一般行政釋示，且其之用語係規定「不宜
      」，且未於條文中宣示違反之法律效果，自非法律之強制
      規定，已甚明確，從而，被告院教評會之委員係依前揭「
      國立中正大學社會科學學院教師評審委員會組織準則」第
      2條第1款規定：「本會置委員7人（含）以上，以院長、
      各系（所）主管及通識教育中心主任為當然委員，並由各
      系（所）及通識教育中心推選專任教授1人為推選委員，
      由院長聘任之，任期1年，連選得連任，．．．。」，由
      社科院院長、政治、心理、社會福利、勞工關係及傳播系
      等5系主任為當然委員，再由院長聘請院內4位專任教授所
      共同組成，以此由申請升等教師同級以上之教師組成，難
      謂非學術之專業人員，已具備足夠專業學術能力足資審查
      ，故本件被告院教評會之組成並無違法之情事，原告以前
      揭情詞指摘，自有未洽，難以憑採。
（六）另查，本件原告之升等案經教育部訴願決定撤銷原處分後
      ，被告社科院教評會於94年3月28日之臨時會議重新審議
      ，再次決議否准原告之升等案，並以94年5月24日（94）
      社院字第0940524號函知原告，已如前述。據該函所附之
      被告93學年度升等處分通知書理由欄所載：該院教評會對
      原告教學、服務與輔導方面之成績，認為最近5年內（199
      8至2002年），原告僅指導1位碩士生完成論文似偏低外，
      基本上尚表示肯定。惟就原告研究成績部分，該院教評會
      綜合4位外審委員之專業意見以：「（1）4位外審人之審
      查意見，就勾選的意見而言是3位推薦、1位不推薦；但就
      書面意見之內容而言，E3及E4雖然推薦，但書面意見語多
      保留。E1認為孫師『理論的使用得當，蒐集資料的方法也
      相當成熟』，故推薦為升等。E2則認為2篇代表作的『素
      質與深度不足』、『論文內容以現象的描述與實務性層面
      議題的說明為主，對於理論意涵的探討很少，忽略了學術
      研究所重視的理論性深度與分析性探討』，並質疑參考著
      作多非第一作者，故不推薦。E3雖肯定代表作主題的原創
      性，但亦批評『作者在大部分的非代表作中為第二作者』
      。E4雖肯定代表作『研究架構完整』，但亦批評其『以呈
      現事實性資料為主』、『所展現的詮釋和深化之功夫不夠
      深厚』、『非代表作之研究裡，申請人大多是第二作者』
      。（2）孫師之7篇參考著作中，雖有1篇是單一作者，雖
      係資料庫簡介，並非學術性著作；其餘6篇均為第二作者
      ，基於學術常規，非通訊作者之第二作者，其學術貢獻自
      低於第一作者，因此孫師之學術著作能量仍令人質疑。基
      於上述考量，院教評會除1位委員外，其餘8位出席委員均
      不同意孫師之升等。」依前揭被告院教評會91年12月4日
      91學年度第4次會議決議通過之升等審查標準雖規定：「
      ．．．（2）4位外審人員中有1位不推薦者，本院教評會
      若通過其申請升等之研究部分，應附具體理由。」但在此
      情形下，如院教評會作成「不通過」其申請升等決議時，
      是否應附具體理由，則付諸闕如。惟揆諸前揭司法院釋字
      第462號解釋意旨，各大學校、院、系（所）教師評審委
      員會，本於專業評量之原則，除能提出具有專業學術依據
      之具體理由，足以動搖該外審委員專業審查之可信度與正
      確性外，否則即應尊重其判斷。準此，就每位外審委員之
      專業審查所為之「推薦」或「不推薦」之結論，各大學校
      、院、系（所）教師評審委員原則上應予尊重外，對於外
      審委員專業審查之書面意見及理由之構成，亦應予以尊重
      。申言之，如外審委員之專業審查有為「推薦」之結論，
      或在其專業審查之書面意見及理由之構成，對於升等申請
      人有為肯認之意見者，各級教評會若為作成「不通過」其
      升等之決議者，本於專業評量之原則，除能提出具有專業
      學術依據之具體理由，足以動搖該外審委員專業審查之可
      信度與正確性外，即應尊重其判斷，自應上附具體理由。
      此由教育部88年11月26日以台（88）審字第88149603號函
      頒布「因應大法官會議462號解釋文，專科以上學校辦理
      教師升等評審應注意事項」第8點指出：「但對不同意升
      等之決定，應具體敘明其理由。」之規定，可資參佐。且
      各級教評會於審查教師升等案時，其所行使者為國家所委
      託之教師資格認定之公權力，具有行政決定之性質，而行
      政決定應附具理由則為法治國家之基本原則，且其所附之
      「具體理由」須性質上為「具有專業學術依據」之理由，
      包括相關事證，在客觀上能輕易瞭解者，且非抽象之評語
      ，始足當之（湯德宗先生著，大學教師升等評審的正當程
      序─論大法官釋字第462號解釋之適用；林三欽先生著，
      大學教師升等案件行政救濟制度與實務之探討，大學自治
      與教師學生權利之保護─教育訴願業務論文集，第26頁、
      第292至296頁參照）。本件被告院教評會在上述93學年度
      升等處分通知書上理由欄內所為之前揭記載，對於編號E2
      外審委員之結論及書面意見，均予以尊重，並引述該外審
      委員不推薦之理由，即認為原告之代表作的「素質與深度
      不足」、「論文內容以現象的描述與實務性層面議題的說
      明為主，對於理論意涵的探討很少，忽略了學術研究所重
      視的理論性深度與分析性探討」，並質疑參考著作多非第
      一作者等語，被告院教評會就此行政處分之理由記載，已
      包括相關事證，且客觀上能輕易瞭解，而並非抽象之評語
      ，自為具有專業學術依據之「具體理由」無訛。另被告院
      教評會於該處分通知書上，就編號E3、E4結論為「推薦」
      之外審委員，對渠等於書面意見中所表示之專業審查意見
      ，即編號E3外審委員雖肯定原告代表作主題之原創性，但
      亦批評「作者在大部分的非代表作中為第二作者」；另編
      號E4之外審委員雖肯定代表作「研究架構完整」，但亦批
      評其「以呈現事實性資料為主」、「所展現的詮釋和深化
      之功夫不夠深厚」、「非代表作之研究裡，申請人大多是
      第二作者。」從而，被告社科院教評會之理由總結以：原
      告之7篇參考著作中，雖有1篇是單一作者，然該篇係資料
      庫簡介，並非學術性著作；其餘6篇均為第二作者，基於
      學術常規，非通訊作者之第二作者，其學術貢獻自低於第
      一作者，因此原告之學術著作能量仍令人質疑等語。由此
      觀之，編號E3、E4結論為「推薦」外審委員之書面意見，
      被告社科院亦均加以尊重，並引述於上開93學年度升等處
      分通知書上理由欄內，且其所載內容及該處分通知書之總
      結，已包括相關事證，且客觀上能輕易瞭解，而並非抽象
      之評語，自亦為具有專業學術依據之「具體理由」無誤。
      故被告院教評會對本件升等所為之評審決議，與前揭司法
      院釋字第462號解釋意旨、教育部頒布「因應大法官會議
      462號解釋文，專科以上學校辦理教師升等評審應注意事
      項」第8點所強調尊重專業外審之意旨並無違背，亦與司
      法院釋字第491號解釋所載行政處分應記明理由，以及行
      政程序資訊公開之原則均無不合。此外，被告社科院教評
      會於94年3月14日召開93學年度第8次院教評會邀請原告列
      席說明，惟原告以電話回復不列席，而以書面陳述意見之
      方式說明，會中由主席請秘書代為宣讀其書面陳述內容，
      並進行錄音；94年3月28日被告社科院教評會召開93學年
      度原告升等訴願案臨時會議時，經全體出席委員討論，並
      詳細審酌原告書面陳述內容後，而作成上開不通過之決議
      等情，亦有被告社科院上開函暨所附之93學年度升等處分
      通知書（理由欄決議之說明二、（三）及（五）所載參照
      ）。綜上可知，本件被告社科院教評會之評審之作成，及
      被告社科院前揭函暨附件所載，實已給予原告陳述說明意
      見之機會，並就原告所提之升等申請資料內容，依據其教
      學、研究、服務及輔導成果，依當時有效之法令，綜合原
      告上開4項成績，而作成謹慎之評審，並經過充分之討論
      作出決定，且對每位外審委員之專業意見亦均加以尊重，
      是其所為之行政決定與司法院釋字第462號解釋意旨並無
      違背。從而，原告主張：本件升等案4位外審人員於整體
      結論是以推薦為主，被告院教評會未能提出足以動搖專業
      之理由，即遽予否淮，依法不合；且被告院教評會指原告
      送審之7篇參考作多非第一作者，非學術著作，然此部分
      應亦為外審委員所審酌之標的，被告院教評會無代替外審
      自行判斷之權；況依升等審查辦法規定，研究成績占60%
      ，其餘尚有教學、服務、輔導三部分之成績，原告之研究
      成績縱然評為「不通過」，並不等於原告之升等案為不通
      過；被告院教評會對本件升等所為之評審決議，與前揭司
      法院釋字第462號解釋意旨、教育部頒布「因應大法官會
      議462號解釋文，專科以上學校辦理教師升等評審應注意
      事項」第8點所強調尊重專業外審之意旨有違，亦與司法
      院釋字第491號解釋所載行政處分應記明理由，以及行政
      程序資訊公開之原則均有不合云云，顯均有誤解，自非可
      採。末查，監察院91年10月22日（91）院台教字第091240
      0339號公告意旨略以：「公告糾正國立中正大學教師聘任
      及升等審查辦法，未符合司法院大法官會議462號解釋之
      意旨；校教師評審委員會審議教師升等案迭有爭議；未依
      申訴及訴願決定執行，漠視當事人權益；將已取得副教授
      證書者，改聘為助理教授；院長及系所主管之遴選，未依
      規定辦理；文學院教師著作升等審議機制未合規定；未明
      定校教評會及申評會委員遴選委員之推選方式，行政作業
      均有不當案。」如前所述，原告係於91年12月底始提出本
      件升等申請案，是上開監察院91年10月22日之糾正公告，
      並非針對本件升等案被告院教評會評審有何不當而提出之
      糾正，且就其所述被告處理相關教師升等事宜不當之事由
      ，亦均與本件被告院教評會評審之情況無關，是原告尚難
      據此指摘被告院教評會評審本件教師升等案有何不當，要
      不待言。
五、綜上所述，原告之主張，並無可採。是被告否准原告之升等
    案之申請，並無違誤。訴願決定遞予維持，亦無不合。原告
    提起本件訴訟，求為撤銷訴願決定及原處分，及被告應作成
    通過原告教授升等申請案之處分，均為無理由，應予駁回。
    又本件事證已臻明確，兩造其餘攻擊防禦方法，均核與本件
    判決結果不生影響，爰不一一論述，附此敘明。
六、據上論結，本件原告之訴為無理由，依行政訴訟法第200條
    第2款、第98條第3項前段，判決如主文。
中    華    民    國     95   年    12    月    14    日
                  第三庭審判長法  官   邱政強
                              法  官   李協明
                              法  官   詹日賢
以上正本係照原本作成。
如不服本判決，應於判決送達後20日內向本院提出上訴書狀，其
未表明上訴理由者，應於提起上訴後20日內向本院提出上訴理由
書（須按對造人數附繕本）；如於本判決宣示或公告後送達前提
起上訴者，應於判決送達後20日內補提上訴理由書（須附繕本）
。未表明上訴理由者，逕以裁定駁回。
提起上訴應預繳送達用雙掛號郵票7份（每份34元）。
中    華    民    國    95    年    12    月   14     日
                              書記官   林幸怡


司法院資訊處製作；財團法人民間司法改革基金會備份。
